臺灣高等法院民事判決　　　　　　　　　　　　　　九十二年度再易字第一二八號
　　再　審　原　告　甲○○
　　共同訴訟代理人　蔡正廷律師
　　再　審　被　告　台北市政府環境保護局
　　法 定 代 理 人　沈世宏.
右當事人間拆屋還地事件，再審原告對於中華民國九十二年七月二十九日本院九十二
年度上易字第三三一號確定判決提起再審之訴，本院判決如左：
    主      文
再審之訴駁回。
再審訴訟費用由再審原告負擔。
    理      由
一、再審原告主張：法律規定不動產物權變動係以登記為其公示方法，即一方面以登
    記作為依法律行為而生變動之「生效要件」，他方面以登記作為依法律規定取得
    物權之「處分要件」，不動產物權變動既以登記為公示方法，則信賴此項表徵者
    ，縱令表徵與實際之權利不符，對於信賴之人，亦應予以保護。又所謂分管契約
    ，係屬共有人間之契約，僅具有債權之效力，而非共有物上物權之負擔，本無物
    權之效力，法律既未規定應有部分之受讓人，應受此項分管契約之約束，則此項
    特約不當然隨應有部分之轉讓而移轉予受讓人，亦即應有部分之受讓人，除契約
    另有規定外，應不受前手分管契約之拘束。而原確定判決所依據之最高法院四十
    八年台上字第一○六五號判例 (下稱第一Ｏ六五號判例 )，為避免破壞原有分管
    狀態及效力，憑空創造分管契約的「物權效力」，致使分管契約對於受讓人仍繼
    續存在之見解，業經司法院大法官會議解釋第三百四十九號明示不再援用，其解
    釋書理由明白肯認法律關係的「物權效力」必須具有公示表徵為前提，若無公示
    表徵於外，冒然承認具有絕對效力之法律變動關係，反使不知情之第三人遭不測
    ，無法達到保護善意第三人之意旨；且學者及外國立法例亦認分管契約必須經登
    記之公示程序，始對於受讓人有拘束力。詎原審不察，冒然依據上開不再援用之
    判例，而為不利於再審原告之認定，實有適用法規顯有錯誤之再審事由，爰提起
    本件再審之訴，其再審之訴聲明為：(一)原確定判決廢棄。(二)右廢棄部分，再審被
    告應將坐落台北市○○區○○段三小段八二九地號上如附圖所示甲部分面積共九
    十四平方公尺之建物拆除，將土地返還再審原告及其他共有人。(三)再審原告願供
    擔保請准宣告假執行。
二、再審被告則未提出任何書狀為聲明或陳述。
三、查兩造間拆屋還地事件，前經再審原告起訴主張其等為坐落台北市○○區○○段
    三小段八二九地號土地（下稱系爭土地）之部分共有人，詎訴外人謝仁傑即系爭
    土地共有人之一，未徵得全體共有人之同意，擅自於系爭土地如第一審判決附圖
    所示甲部分（面積為九十四平方公尺）加蓋廁所（下稱系爭建物），並將之捐贈
    予再審被告，則系爭建物占用系爭土地並無正當權源，即屬無權占有，再審原告
    自得請求再審被告將系爭建物拆除，將如第一審判決附圖所示甲部分之土地返還
    再審原告及其他共有人，並依不當得利及侵權行為之法律關係，請求再審被告給
    付新台幣（下同）十一萬六千五百六十元，及自九十一年六月一日起至土地返還
    之日止，按月給付再審原告一千九百四十三元，嗣台灣台北地方法院九十一年度
    訴字第三五二五號第一審判決再審原告一部勝訴，一部敗訴，即判決再審被告應
    將系爭建物拆除，將如第一審判決附圖所示甲部分之土地返還再審原告及其他共
    有人，並駁回再審原告其餘之訴及該部分假執行之聲請後，再審被告就其敗訴部
    分提起上訴，本院九十二年度上易字第三三一號判決將第一審判決不利於再審被
    告部分廢棄，就該部分改判駁回再審原告在第一審之訴及假執行之聲請而告確定
    。再審原告以上開本院確定判決所依據之第一○六五號判例業經司法院大法官會
    議解釋第三百四十九號明示不再援用，原確定判決竟據以判決再審原告敗訴，即
    有適用法規顯有錯誤之再審事由，而提起本件再審之訴等語。經查：
  (一)按民事訴訟法第四百九十六條第一項第一款所謂適用法規顯有錯誤者，係指確定
    判決所適用之法規顯然不合於法律規定，或與司法院現尚有效之大法官會議之解
    釋，或法院尚有效之判例顯然違反者而言（最高法院六十年度台再字第一七Ｏ號
    判例要旨參照)。細繹司法院大法官會議第三百四十九號解釋文中明白記載：「
    最高法院四十八年度台上字第一○六五號判例，認為『共有人於與其他共有人訂
    立共有物分割或分管之特約後，縱將其應有部分讓與第三人，其分割或分管契約
    ，對於受讓人仍繼續存在』，就維持法律秩序之安定性而言，固有其必要，惟應
    有部分之受讓人若不知悉有分管契約，亦無可得而知之情形，受讓人仍受讓與人
    所訂分管契約之拘束，有使善意第三人受不測損害之虞，與憲法保障人民財產權
    之意旨有違，首開判例在此範圍內，嗣後應不再援用」等語，可知上開司法院大
    法官會議解釋僅在限縮第一Ｏ六五號判例有關分管契約「物權化」之效力範圍，
    以保護善意之應有部分受讓人，即認應有部分之受讓人在不知悉有分管契約或無
    可得而知之情形下，得主張不受其前手所訂分管契約之拘束，並非其他原共有人
    得對於受讓人主張不受分管契約之拘束，亦非表示全部第一Ｏ六五號判例均不再
    援用，自難僅以原確定判決引用第一Ｏ六五號判例意旨，遽認其有適用法規顯有
    錯誤之再審事由。
  (二)又查，原確定判決係根據證人陳賢得即將系爭土地應有部分十二分之一出售予謝
    仁傑之人證稱：「（八二九地號的土地是否有分管契約存在？）有，八二九地號
    土地共有人為六人共有，我們是口頭約定，並沒有書面契約，我們共有的土地還
    包括四四三、八三一、八三二、八三三、八三四、八四四地號的土地，我分管的
    部分是八二九地號土地上面的部分」（見第一審卷第八九至九０頁）、「 (系爭
    土地）我是跟陳昱達交涉，過戶給謝仁傑，．．．該地是我與別人共有，我的持
    分是十二分之一，但是我們兄弟繼承很多筆土地，其他兄弟把這筆土地全部讓我
    使用．．．」等語（見本院前審卷第五０頁），再參以於再審原告繼承系爭土地
    應有部分之前，系爭土地之其他共有人對於系爭土地上有系爭建物存在一事從未
    表示異議，而認定陳賢得將系爭土地應有部分十二分之一出售予謝仁傑之前，系
    爭土地之共有人已協議將系爭土地交由陳賢得分管。又據證人陳昱達（原名陳基
    院）證稱：「民國七十八年時陳賢得到該廟（天上無虛玉母宮現更名為關天師天
    心聖殿）來找我們師父謝仁傑，我在那裡擔任義工，他說要賣地給廟，該廟住持
    是謝仁傑，他提出土地資料，我們發現是共有地，其他五、六筆地號也是共有的
    ，散落各處，我們認為買後對廟沒有益處，只有八二九地號與廟（四十二地號）
    相連位置上面有木造簡易廁所，我們有問廁所所在的土地部分是何人在使用？陳
    賢得很清楚的回答，靠近廟的八二九地號位置是他分管的部分，包括廁所所在地
    ，所以我們才和他達成交易，我是代表謝仁傑與他交易」等語 (見本院前審卷第
    四九頁 )，可見謝仁傑係因知悉其前手陳賢得對於系爭土地有分管之權利，始願
    買受系爭土地，則謝仁傑願意受其前手與其他共有人所訂分管契約之拘束，至為
    灼明，其既無主張不受分管契約拘束之情事，自不容再審原告越俎代庖主張之。
    本件核與司法院大法官會議第三百四十九號解釋所稱「應有部分之受讓人若不知
    悉有分管契約，亦無可得而知之情形，即不受讓與人所訂分管契約拘束」之情形
    有間，非屬第一Ｏ六五號例不再援用之情形，是原確判決依第一Ｏ六五號判例意
    旨，據以推斷原共有人之分管協議對於謝仁傑仍繼續存在，進而為再審原告不利
    之判決，自與司法院大法官會議第三百四十九號解釋無違，難認有何適用法規顯
    有錯誤之情事。
  (三)此外，學者見解及外國立法例之規定，對於法院並無拘束力，縱有違反，仍非適
    用法規顯有錯誤，自不待言，尚難以學者個人意見及外國法之規定而為再審原告
    有利之認定。
四、綜上所述，再審原告主張原確定判決有民事訴訟法第四百九十六條第一項第一款
    之再審事由，提起本件再審之訴，即屬顯無再審理由，爰不經言詞辯論逕以判決
    駁回。
五、本件事證已臻明確，再審原告其餘主張、陳述及所提證據，經本院審酌後，均與
    本判決之論斷結果不生影響，毋庸逐一論述，附此敘明。
六、據上論結，本件再審之訴顯無再審理由，依民事訴訟法第五百零二條第二項、第
    七十八條規定，判決如主文。
中　　　華　　　民　　　國　　九十三　　年　　十一　　月　　   三十 　　日
                              民事第十二庭
                                  審判長法　官　阮　富　枝
                                        法　官　林　麗　玲
                                        法　官　吳　麗　惠
正本係照原本作成。
不得上訴。
中　　　華　　　民　　　國　　九十三　　年　　 十二 　　月　　　六　　　日
　　　　　　　　　　　　　　　　　　　　書記官　陶　美　玲
